【裁判字號】    99,台上,1102
【裁判日期】    990225
【裁判案由】    違反毒品危害防制條例等罪
【裁判全文】
最高法院刑事判決            九十九年度台上字第一一０二號
上  訴  人  甲○○
選任辯護人  洪士宏律師
            林易玫律師
上  訴  人  乙○○
選任辯護人  邱基峻律師
            林岡輝律師
上列上訴人等因違反毒品危害防制條例等罪案件，不服台灣高等
法院高雄分院中華民國九十八年八月二十日第二審判決（九十八
年度上訴字第八二０號，起訴案號：台灣高雄地方法院檢察署九
十五年度偵字第一九０六九號），提起上訴，本院判決如下：
    主  文
原判決撤銷，發回台灣高等法院高雄分院。
    理  由
本件原判決撤銷第一審之科刑判決，改判依想像競合犯及修正前
刑法連續犯規定從一重論處上訴人甲○○共同連續運輸第一級毒
品海洛因罪刑（處有期徒刑十三年）；依修正前刑法牽連犯規定
從一重論處上訴人乙○○共同違反除法律另有規定者外，非銀行
不得辦理國內外匯兌業務之規定罪刑（處有期徒刑三年六月），
固非無見。
惟查：(一)、刑事訴訟法第一百五十九條之二規定：「被告以外之
人於檢察事務官、司法警察官或司法警察調查中所為之陳述，與
審判中不符時，其先前之陳述具有較可信之特別情況，且為證明
犯罪事實存否所必要者，得為證據。」即明定傳聞證據之例外，
必符合被告以外之人於檢察事務官、司法警察官、司法警察調查
時之陳述，與審判中不符，且先前陳述具備「可信性之情況證據
」及「必要性」之證據適格要件，始得適用上開規定，承認先前
陳述之證據能力。故事實審法院遇有被告以外之人於審判中之陳
述與先前審判外之陳述不符，仍擬以先前審判外之陳述作為判斷
依據時，必須先就該審判外陳述如何具備證據適格要件為必要之
調查，並依調查所得，於理由內說明如何具體比較、觀察先前審
判外陳述與審判中陳述之外部狀況之異同，先前陳述如何可認定
是在可信為真實之特別情況下所為，及主要待證事實之存在或不
存在，縱以其他證據替代，亦無從達到同一目的之心證理由。而
所謂「具有較可信之特別情況」係屬於證據能力之要件，法院應
就警詢或調查筆錄製作之原因、過程及其功能等加以觀察其信用
性予以判斷，並非對其陳述內容之證明力如何加以論斷，二者不
容混淆，如未經調查，單純以警詢距案發時間較近，或以證人非
在被告面前陳述等情，即逕認先前陳述具有較可信性之特別情況
，則因警詢時間順序通常在先，將造成警詢中審判外陳述之證據
價值，反優於審判中經具結、詰問等程序所為陳述，以及任何審
判外之陳述均得為證據之不當結果，自不符立法本旨。本件原判
決事實欄一之(一)（下稱事實(一)）部分，證人陳淑芬就其夾藏在女
用束褲內之海洛因交予吉季蘋後，吉季蘋是否再轉交予甲○○一
節，其警詢陳述與審判中證言不符。原審未就陳淑芬警詢陳述之
證據適格要件為調查，亦未令提出該項傳聞證據之檢察官為舉證
，即逕以陳淑芬於偵查中稱：警詢時之供述應係出於自由意志下
所為之陳述等語（見原判決第六頁第十二行至第十四行），及第
一審審理時證稱：警詢距案發較近，比較有印象等語（原判決第
六頁第十六行至第二十二行），認陳淑芬於警詢之初，距離事實
發生之時間較近，且尚未與其他被告或證人接觸，亦無非任意性
之情形，具有較可信之特別情況（見原判決第六頁第二十二行至
第七頁第三行），自有可議。(二)、有罪判決書之事實一欄，為判
斷其適用法令當否之準據，應將符合犯罪構成要件之具體社會事
實為詳實之記載，然後於理由內逐一說明其憑以認定之證據，並
使事實認定與理由說明，互相適合，方為合法。倘若事實認定與
理由說明，不相一致，或事實、理由欄內之記載，前後齟齬，按
諸刑事訴訟法第三百七十九條第十四款後段規定，均屬判決理由
矛盾之當然違背法令。又證據雖已調查，而其內容未明瞭者，即
與未經調查無異，如遽行判決，仍屬應於審判期日調查之證據而
未予調查。本件原判決事實欄一之(三)（下稱事實(三)）部分，原審
認甲○○與共犯李國鎮、許鉅典、吉季蘋、葉幸亞、潘文榮共同
基於運輸第一級毒品海洛因及自大陸地區私運管制物品進口之犯
意聯絡，於民國九十五年五月七日，李國鎮將其與甲○○欲共同
運輸回台灣之不詳重量海洛因，連同許鉅典向李國鎮購入不詳重
量之海洛因共四包，藏放於女用束褲之暗袋內交付予許鉅典、吉
季蘋、葉幸亞等人找來之「交通」潘文榮，由潘文榮穿上夾帶海
洛因之女用束褲，與葉幸亞、甲○○等人共同從大陸地區搭機返
台時，潘文榮經警當場查獲，並扣得如原判決附表（下稱附表）
所示之海洛因四包、許鉅典所有女用束褲一件及行動電話二具等
情，無非以許鉅典、吉季蘋、葉幸亞、潘文榮等人之證詞、許鉅
典與吉季蘋於九十五年四月二十五日及同年五月一日至七日之通
訊監察譯文為其論據。然甲○○自始否認有參與上述非法運輸海
洛因入境之犯行，且查：(1)原判決引許鉅典於檢察官偵查中所稱
：「所有走私毒品都是李國鎮在大陸安排好後，由伊等帶人到大
陸帶回毒品，李國鎮跟伊、吉季蘋總共走私毒品進來三次」等語
（見原判決第九頁倒數第三行至倒數第一行），苟屬非虛，許鉅
典僅供述從大陸地區走私入境之毒品係由李國鎮負責安排，且係
與李國鎮、吉季蘋共同負責運輸入境，均未提及甲○○有共同參
與之相關情節。(2)原判決所憑吉季蘋於偵查中之供詞：「被告甲
○○跟李國鎮認識，伊跟許鉅典不認識甲○○，他可能是利用伊
等之『車手』帶毒品回來，應該是被告甲○○跟李國鎮都聯絡好
，在機場時再接毒品，且被告甲○○幾乎每一次伊等有人過去，
他一定會出現，李國鎮會交代我們，有人會把這個毒品部分接走
，那個人就是被告甲○○」等語（見原判決第十二頁倒數第三行
至第十三頁第三行）。縱屬可信，吉季蘋所證各節似嫌籠統，至
多僅能證明渠等運輸海洛因入境之模式及甲○○有同機返台之事
實，吉季蘋亦未明確指證甲○○有參與事實(三)如何之犯行，況由
吉季蘋所稱與許鉅典不認識甲○○之情，對於李國鎮與甲○○間
是否有犯意聯絡或如何分擔運輸之行為，衡情吉季蘋理當無所悉
，因此吉季蘋稱「應該是」甲○○跟李國鎮聯絡好，由甲○○在
機場接毒品等語，顯係臆測之詞，似難為不利於甲○○之認定。
(3)原判決另引葉幸亞於偵查中供稱：「黃芸品介紹潘文榮幫伊等
夾帶毒品進來，潘文榮也是帶吉季蘋他們這個集團之毒品進來，
也是伊帶潘文榮到大陸去，也是在潤珠酒店；是吉季蘋打電話給
許鉅典，許鉅典再跟我講，我再帶潘文榮到大陸去。這樣帶一趟
代價是新台幣（下同）二萬元到三萬元」等語（見原判決第十頁
第十二行至第十六行）。如果屬實，葉幸亞並未提及甲○○有參
與事實(三)運輸海洛因入境之相關事項。(4)原判決所載潘文榮偵查
中所供：「伊第一次運毒品來台灣就被逮捕了，伊是黃芸品介紹
運毒的」、「葉幸亞透過黃芸品告知伊，到大陸運毒回台灣會有
十萬元酬勞，回台灣再拿，伊答應後，黃芸品要伊先把資料備妥
，帶伊過去葉幸亞那裡，就是『如君茶行』，當時伊等三人在三
樓講；後來是葉幸亞帶伊去大陸，到大陸之潤珠酒店，三、四天
後，有一名男子（嗣後指認為李國鎮）拿毒品給伊等，伊將毒品
帶回台時，在機場當場就被查獲」等語（見原判決第十一頁第十
五行至第二十二行）。苟屬可信，潘文榮亦未提及甲○○有參與
事實(三)任何運輸海洛因入境之行為。(5)原判決又以九十五年四月
二十五日十六時四十分，吉季蘋撥打公共電話給許鉅典，兩人對
談之通訊監察譯文，吉季蘋：「那裡有二罐就對了」，許鉅典：
「我先跟你說有一三０三ㄋㄟ」，吉季蘋：「這樣好了，其他的
可能是另外一個貨主的，我怕弄錯了就麻煩，我是想先知道量夠
不夠而已」等內容，暨員警提示上開譯文使許鉅典辨識後，許鉅
典供稱其中所談及「二罐」係指海洛因二兩、「一三０三」代表
海洛因一百三十點三公克、「其他的可能是另外一個貨主」係謂
吉季蘋拿給許鉅典的毒品拿錯了等情（見原判決第十七頁倒數第
九行至第十八頁第五行）。再憑許鉅典與吉季蘋於九十五年五月
一日至同年月七日電話聯絡之通訊監察譯文，許鉅典與吉季蘋電
話中多次談及潘文榮除了夾帶渠等向李國鎮購買之毒品入境外，
也要幫忙夾帶他人之毒品，並解決上次拿錯毒品之糾紛，許鉅典
等人亦可藉此獲利等情，因而認定李國鎮及甲○○確有利用許鉅
典、吉季蘋等人之「交通」共同運輸毒品入境台灣之事實（見原
判決第十八頁第十三行至第二十行）。姑且不論甲○○也否認有
原判決事實一、(一)、(二)之犯行，縱如原判決所認定甲○○確有參
與該等犯行，惟上述通訊監察譯文內容似僅能證明事實一、(三)關
於潘文榮夾帶毒品入境之事實，及解決事實一、(二)錯取毒品之事
，至於所稱「夾帶他人之毒品」，其中「他人」究係指李國鎮？
或甲○○？或李國鎮、甲○○？抑或其他第三人？並無明確談及
，再參之潘文榮夾藏毒品入境，在機場當場被查獲時，除指認李
國鎮、葉幸亞、黃芸品外，亦未提及甲○○或指證甲○○與其運
輸毒品有如何之關連（見前述(二)之(4)潘文榮之供詞），故上開通
訊監察譯文亦難為甲○○參與事實(三)運輸海洛因之不利認定。綜
上，前揭證據，均難以證明原判決所載事實(三)潘文榮夾帶入境之
毒品其中有部分係甲○○與李國鎮利用潘文榮共同運輸入境，則
究竟實情如何，仍有待查明釐清。乃原審尚未究明，即遽行判決
，認甲○○有參與事實(三)所載與李國鎮有利用許鉅典、吉季蘋等
人之「交通」潘文榮共同運輸毒品入境之犯行，尚嫌率斷，而有
判決理由矛盾及調查職責未盡之違法。(三)、關於事實(三)部分，原
判決理由欄採信葉幸亞及潘文榮之證詞，指稱葉幸亞透過黃芸品
告知潘文榮，到大陸運輸毒品入境酬勞十萬元之事，而潘文榮係
黃芸品介紹予葉幸亞而參與運輸毒品，黃芸品除要求潘文榮備妥
資料，且親自帶往葉幸亞處，商談時三人均在場等語（見原判決
第十頁第十二行至第十六行、第十一頁第十五行至第二十二行）
，如果無訛，黃芸品就潘文榮運輸毒品之事似已知情，且參與部
分之行為，則黃芸品究竟與葉幸亞、潘文榮等人有無犯意聯絡或
是否有參與如何之犯罪行為，抑僅係幫助犯，攸關犯罪事實(三)共
犯人數及犯罪行為態樣之認定，原審未予明白審究，率行判決，
有調查職責未盡之違誤外，且原判決事實欄未就此部分為相關之
認定，理由之說明即失所依據，亦有未合。(四)、有罪之判決書應
記載犯罪事實，刑事訴訟法第三百零八條定有明文。又證據雖已
調查，而其內容未明瞭者，即與未經調查無異，如遽行判決，仍
屬應於審判期日調查之證據而未予調查。次按銀行法第一百二十
五條第一項規定：違反第二十九條第一項除法律另有規定者外，
非銀行不得經營收受存款、受託經理信託資金、公眾財產或辦理
國內外匯兌業務之規定者，處三年以上十年以下有期徒刑，得併
科新台幣一千萬元以上二億元以下罰金。其犯罪所得達一億元以
上者，處七年以上有期徒刑，得併科二千五百萬元以上五億元以
下罰金。該條項所謂「匯兌業務」，係指行為人不經由現金之輸
送，而藉與在他地之分支機構或特定人間之資金清算，經常為其
客戶辦理異地間款項之收付，以清理客戶與第三人間債權債務關
係或完成資金轉移之行為。故此「匯兌業務」之要件，及違反銀
行法第二十九條第一項規定之犯罪所得金額，與論罪科刑至有關
係，自應於事實欄內明確記載，然後於理由內說明其憑以認定之
證據，始稱適法。本件原判決事實欄二並未明白認定乙○○違法
辦理國內外匯兌業務犯罪所得之金額，致無從為適用法令及判斷
其適用是否正當之準據。又原判決僅於事實二記載台灣方面匯款
人之姓名、匯入帳戶等單方面之事實，對於各筆匯入款數額，及
於何時、何地由何人以何方式在異地兌領或清算等相關事實，尚
欠明瞭，自應深入調查，原審尚未查明究竟，即逕行判決，難認
已盡事實審法院調查證據、認定事實之能事，而有應於審判期日
調查之證據而未予調查之違背法令。(五)、原判決理由欄記載乙○
○就犯罪事實欄二非法買賣外匯，並以之為常業部分，所為係犯
管理外匯條例第二十二條第一項以非法買賣外匯為常業罪（見原
判決第三十九頁第六、七行），且說明乙○○「先後多次非法買
賣外匯乃為常業之犯罪，均僅係包括一罪。」（見原判決第三十
九頁第十行至第十三行），乃原判決於事實欄二漏未明白認定乙
○○有以非法買賣外匯為常業之犯罪行為，亦有判決理由矛盾之
違法。以上或係上訴意旨所指摘，或為本院得依職權調查之事項
，應認有撤銷發回更審之原因。至於原判決理由乙之貳，關於乙
○○不另為無罪諭知部分，基於審判不可分原則，應併予發回。
另關於台灣高雄地方法院檢察署檢察官移送併辦部分，即該署九
十八年度偵字第二九二八三、二九二八四、二九二八五、二九二
八六號偵查案卷所指乙○○涉犯銀行法第一百二十五條第一項非
法辦理國內外匯兌業務及刑法第三百三十九條第一項詐欺取財罪
嫌部分，與前揭乙○○違反銀行法及外匯管理條例犯行是否具有
同一案件關係而得併予審判，更審時應併予注意審酌，附此明
。
據上論結，應依刑事訴訟法第三百九十七條、第四百零一條，判
決如主文。
中    華    民    國  九十九  年    二    月  二十五  日
                      最高法院刑事第十三庭
                          審判長法官  賴  忠  星
                                法官  呂  丹  玉
                                法官  吳      燦
                                法官  蔡  名  曜
                                法官  葉  麗  霞
本件正本證明與原本無異
                                      書  記  官
中    華    民    國  九十九  年    三    月    二    日
                                                       s

司法院資訊處製作；財團法人民間司法改革基金會備份。
